【裁判字號】    96,訴,956
【裁判日期】    970710
【裁判案由】    臺灣地區與大陸地區人民關係條例
【裁判全文】
臺北高等行政法院判決
                                     96年度訴字第00956號
                              .
原      告  甲○○
    民國81年10月14日生.
法定代理人  乙○○
被      告  內政部
代  表  人  丙○○（部長）
訴訟代理人  丁○○
上列當事人間因臺灣地區與大陸地區人民關係條例事件，原告不
服行政院中華民國96年2 月7 日院臺訴字第0960081526號訴願決
定，提起行政訴訟，本院判決如下：
    主  文
原告之訴駁回。
訴訟費用由原告負擔。
    事  實
一、事實概要：原告為大陸地區人民乙○○與文平所生之子女，
    於民國（下同）89年3 月20日為訴外人王永華收養，並於90
    年4 月20日以訴外人王永華為保證人申請在臺定居，經依排
    序編入92年12月份配額。嗣經內政部警政署入出境管理局（
    96年1 月2 日改制為內政部入出國及移民署，下稱境管局）
    查證，訴外人王永華之日常生活起居，須仰賴他人照料，對
    原告入境後之管教撫養問題應有困難，遂以93年2 月24日境
    居彤字第09320039580 號處分書（下稱境管局93年處分）不
    予許可。原告不服，循序提起行政救濟，經本院以93年度訴
    字第2582號判決撤銷境管局93年處分及內政部93年6 月21日
    台內訴字第0930004693號訴願決定。被告重行審查，以詢據
    行政院國軍退除役官兵輔導委員會臺北榮民總醫院（下稱臺
    北榮總）查復，訴外人王永華目前仍使用呼吸機，需長期靠
    別人照顧，不可能有能力照料他人，已無法負擔保證人之責
    ，境管局乃以95年2 月23日境孝彤字第09520029240 號書函
    請原告於2 個月內重新補正保證書，原告逾期未為補正，被
    告遂依大陸地區人民在臺灣地區依親居留長期居留或定居許
    可辦法（下稱定居許可辦法）第39條第1 項規定，以95年5
    月17日台內警境孝彤字第0950921417號處分書（下稱原處分
    ）否准原告在臺定居之申請。原告不服，提起訴願遭決定駁
    回，遂提起行政訴訟。
二、兩造聲明：（原告未於準備程序及言詞辯論期日到庭，聲明
    及陳述依其起訴狀記載）
  (一)原告聲明：
    1.訴願決定及原處分均撤銷。
    2.被告應作成准許原告來台定居之處分。
    3.訴訟費用由被告負擔。
  (二)被告聲明：
    1.駁回原告之訴。
    2.訴訟費用由原告負擔。
三、兩造之爭點：被告否准原告在臺定居之申請，是否違法？
  (一)原告主張之理由：
    1.本件申請時之臺灣地區與大陸地區人民關係條例（下稱兩
      岸人民關係條例）並未規定大陸人民來臺定居須有保證人
      ，而申請時定居許可辦法卻規定申請來臺定居需有保證人
      並出具保證書，顯係增加母法所無之限制。又比較申請時
      之兩岸人民關係條例第17條第8 項及現行兩岸人民關係條
      例第17條第9 項規定，可知申請時之兩岸關係人民條例僅
      就細節性、技術性之執行事項授權主管機關制定相關規範
      ，與現行兩岸人民關係條例第17條第9 項授權主管機關得
      就定居條件、程序、方式、撤銷或廢止許可制訂相關規範
      不同。是申請時定居許可辦法未經母法明確授權，增加大
      陸人民來臺定居時應覓有保證人及出具保證書之義務，顯
      違中央法規標準法第5 條、第6 條及行政程序法第158 條
      第1 項第2 款之規定，應屬無效。
    2.未滿12歲之大陸人民申請來臺定居每年有配額限制，而其
      申請來臺定居文件應補正者，申請時定居許可辦法第13條
      之1 第1 款業明定：「大陸地區人民申請在臺灣地區定居
      或居留，有左列情形之一者，得不予許可：一、申請文件
      有應補正情形，經通知補正，無數額限制者逾3 個月，有
      數額限制者逾1 年，而未補正者。」現行定居許可辦法第
      39條則將補正期限一律規定為2 個月。比較新舊法，申請
      時定居許可辦法第13條之1 第1 項規定顯較有利於原告，
      依中央法規標準法第18條規定：「各機關受理人民聲請許
      可案件適用法規時，除依其性質應適用行為時之法規外，
      如在處理程序終結前，據以准許之法規有變更者，適用新
      法規。但舊法規有利於當事人而新法規未廢除或禁止所聲
      請之事項者，適用舊法規。」自應適用申請時之定居許可
      辦法第13條之1 第1 款規定。被告於95年2 月23日命原告
      補正保證書，卻於95年5 月17日即駁回原告申請，顯未顧
      及新舊法之差異，並有違中央法規標準法第18條規定，且
      原告現已找到保證人出具保證書，被告尤應重為審認。
  (二)被告主張之理由：
    1.按憲法增修條文第11條規定，自由地區與大陸地區間人民
      權利義務關係及其他事務之處理，得以法律為特別之規定
      。又兩岸人民關係條例係於81年7 月31日公布，該條例第
      1 條開宗明義說明，國家統一前，為確保臺灣地區安全與
      民眾福祉，規範臺灣地區與大陸地區人民之往來，並處理
      衍生之法律事件，特制定本條例，本條例未規定者，適用
      其他有關法令之規定。司法院釋字第497 號解釋亦認，依
      兩岸人民關係條例第17條授權訂定之定居許可辦法，明文
      規定大陸地區人民進入臺灣地區之資格要件、許可程序及
      停留期限，係在確保臺灣地區安全與民眾福祉，符合該條
      例之立法意旨，尚未逾越母法之授權範圍，為維持社會秩
      序或增進公共利益所必要，與憲法增修條文第11條規定無
      違，亦無牴觸憲法第23條規定。
    2.原告於90年4 月4 日由訴外人王永華代向被告申請來臺定
      居，因數額限制，俟92年12月始獲配額，在原告獲配額前
      ，境管局曾函詢行政院國軍退除役官兵輔導委員會竹東榮
      民醫院（下稱竹東醫院）查復，保證人王永華因病無法照
      顧自己，須仰賴他人照料，對原告入境後之管教撫養問題
      應有困難，被告爰依行為定居許可辦法第13條第1 項第11
      款「其他不符申請條件者」規定，作成境管局93年處分，
      其間並無補正問題。
    3.鈞院93年度訴字第2582號判決作成後，境管局另函詢臺北
      榮總有關訴外人王永華目前之病情及恢復情況，經該院以
      94年11月15日北總企字第0940045081號函查復，訴外人王
      永華目前仍使用呼吸機，需長期靠別人照顧，不可能有能
      力照料他人，是訴外人王永華之狀況已無法負擔保證人之
      責。境管局乃於95年2 月23日以境孝彤字第09520029240
      號書函通知原告之法定代理人乙○○於文到之翌日起2 個
      月補正保證書，惟迄95年5 月尚未補正，被告乃於95年5
      月17日作成原處分。原告96年5 月8 日補附之保證書，已
      逾2 個月內補正期間之規定。
    4.查訴外人王永華已於96年4 月24日死亡，依處分時定居許
      可辦法第34條第1 項前段準用定居許可辦法第14條第1 項
      第3 款規定：「依親對象死亡。」即應不予許可原告之定
      居申請。
    理  由
一、原告起訴後，被告代表人變更為丙○○，是新任代表人具狀
    聲明承受訴訟，核無不合，應予准許。又原告經合法通知，
    無正當理由未於言詞辯論期日到場，核無行政訴訟法第218
    條準用民事訴訟法第386 條所列各款情形，依被告之聲請，
    由其一造辯論而為判決，合先敘明。
二、按「自由地區與大陸地區間人民權利義務關係及其他事務之
    處理，得以法律為特別之規定。」為憲法增修條文第11條所
    明定。次按「大陸地區人民有左列情形之一者，得申請在臺
    灣地區定居：一、臺灣地區人民之直系血親及配偶，年齡在
    70歲以上、12歲以下者。」「大陸地區人民依前項第1 款規
    定，每年申請在臺灣地區定居之數額，得予限制。」「前條
    及第1 項申請定居或居留之許可辦法，由內政部會同有關機
    關擬訂，報請行政院核定後發布之。」為申請時兩岸人民關
    係條例第16條第2 項第1 款、第3 項及第17條第8 項所明定
    。依處分時定居許可辦法第5 條第1 項規定：「大陸地區人
    民申請在臺灣地區‧‧‧定居者，應由依親對象或在臺灣地
    區設有戶籍之二親等內親屬一人為保證人，並出具保證書。
    」第6 條第1 項第2 款規定：「前條第1 項及第2 項保證人
    之保證內容及責任如下：‧‧‧二、負責被保證人入境後之
    生活。」第14條第1 項第3 款規定：「大陸地區人民申請在
    臺灣地區依親居留，有下列情形之一者，不予許可；已許可
    者，撤銷或廢止其許可：‧‧‧三、依親對象死亡。」第34
    條第1 項規定：「大陸地區人民申請在臺灣地區定居，其不
    予許可情形及不得再申請之期間，準用第14條及第15條規定
    。其申請案件有數額限制，於排至數額時逾規定年齡者，不
    予許可。」第39條第1 項規定：「申請文件有應補正情形，
    自通知補正之日起逾2 個月仍不補正、補正不全或不能補正
    者，駁回其申請。」
三、原告為訴外人王永華於89年3 月20日收養之大陸地區養女，
    於90年4 月20日以訴外人王永華為保證人申請在臺定居，經
    依排序編入92年12月份配額，惟訴外人王永華91年間已中風
    長期臥床，在竹東醫院療養，出院後仍須使用呼吸機，轉至
    他院呼吸照護病房。94年1 月10日因兩側肺感染住院，其間
    ，並曾加護治療。王永華需長期靠他人照顧，無能力照料他
    人，有原告之定居申請書、訴外人王永華出具之保證書及其
    戶籍資料、竹東醫院94年10月7 日竹醫醫字第09400047 21
    號函暨所附王永華病歷摘要、臺北榮總94年11月15日北總企
    字第0940045081號函等件影本在原處分卷可稽，足見訴外人
    王永華當時之情況無法負擔保證人之責。而境管局已於95
    年2 月23日以境孝彤字第09520029240 號書函通知原告之法
    定代理人乙○○於2 個月內補正保證書，並於同年月24日送
    達，有該函及掛號郵件收件回執影本在原處分卷可按。原告
    逾期未為補正，是被告據以否准原告在臺定居之申請，並無
    不合。
四、原告雖主張定居許可辦法規定申請來臺定居需有保證人並出
    具保證書，係增加母法所無之限制；被告於95年2 月23日命
    原告補正保證書，應依申請時定居許可辦法第13條之1 第1
    款規定，由原告於1 年內為補正，況原告已於96年5 月8 日
    另行補具保證書，被告尤應重為審認云云。惟查：
  (一)兩岸人民關係條例係依據80年5 月1 日公布之憲法增修條文
    第10條（現行增修條文改列為第11條）所制定，為國家統一
    前規範臺灣地區與大陸地區間人民權利義務之特別立法。內
    政部依該條例第17條之授權訂定之定居許可辦法，明文規定
    大陸地區人民進入臺灣地區之資格要件、許可程序及停留期
    限，係在確保臺灣地區安全與民眾福祉，符合該條例之立法
    意旨，為維持社會秩序或增進公共利益所必要，並未逾越母
    法之授權範圍（司法院釋字第497 號解釋參照）。
  (二)按在課予義務訴訟，係依原告之請求而定法院判斷時點。亦
    即行政法院原則上以言詞辯論終結時之事實與法令為判決之
    基礎，若不經言詞辯論者，則以裁判時之事實與法令為裁判
    之基礎。查原告係以訴外人王永華為依親對象申請在臺灣地
    區定居，而訴外人王永華已於96年4 月24日死亡之事實，有
    原告之定居申請書、王永華之戶政個人基本資料影本在原處
    分卷可按，依內政部97年3 月7 日內政部台內移字第097102
    6395號令修正發布之定居許可辦法第34條規定：「大陸地區
    人民申請在臺灣地區定居，有下列情形之一者，不予許可：
    ．．．二、依親對象死亡。．．．」原告之定居申請應不予
    許可，已無限期補正保證書之可言。原處分否准之理由雖有
    不同，結論無異，難謂違法。
五、綜上所述，原告主張無可採。從而原處分及訴願決定均無違
    誤，原告徒執前詞訴請撤銷，並命被告應作成准許原告來台
    定居之處分，為無理由，應予駁回。又兩造其餘陳述於判決
    結果不生影響，無庸一一論列併予敘明。
據上論結，本件原告之訴為無理由，依行政訴訟法第218 條、第
98條第1 項前段，民事訴訟法第385 條第1 項前段，判決如主文
。
中    華    民    國    97    年     7    月   10     日
                    臺北高等行政法院第三庭
                              審判長法  官  姜  素  娥
                                    法  官  曹  瑞  卿
                                    法  官  楊  莉  莉
上為正本係照原本作成。
如不服本判決，應於送達後20日內，向本院提出上訴狀並表明上
訴理由，如於本判決宣示後送達前提起上訴者，應於判決送達後
20日內補提上訴理由書（須按他造人數附繕本）。
中    華    民    國    97    年     7    月   10     日
                                    書記官  林  俞  文


司法院資訊處製作；財團法人民間司法改革基金會備份。
